臺灣彰化地方法院彰化簡易庭民事判決
110年度彰簡字第273號
原      告  謝益宏  
訴訟代理人  毛仁全律師
被      告  唐崇恩  
訴訟代理人  張藝騰律師
複  代理人  李維仁律師
訴訟代理人  吳澄潔律師
上列當事人間確認本票債權不存在等事件，本院於民國110年10
月5日言詞辯論終結，判決如下：
    主  文
確認被告持有原告簽發如附表所示之本票壹紙，就超過新臺幣貳
佰壹拾萬元，及超過部分自民國一一○年五月十九日起至清償日
止，按週年利率百分之六計算之利息部分，對於原告之本票債權
不存在。
原告其餘之訴駁回。
訴訟費用由被告負擔百分之九十五，其餘由原告負擔。 
   事實及理由
一、原告主張：
（一）先位部分：
　　1.原告前接獲本院110年度司票字第559號本票裁定（下稱系
      爭本票裁定）略以：被告持有原告所簽發如附表所示之本
      票1紙（下稱系爭本票），詎屆期提示，未獲清償等語，
      惟就系爭本票由原告簽立的部分僅為發票人簽名、地址、
      身分證字號、發票日，並未填載到期日，到期日是被告自
      己填的。民國105年時，原告有向被告借新臺幣（下同）7
      、800萬到1000萬，當初是因為被告說如果原告不還錢，
      就要簽退夥契約書（下稱系爭退夥契約書），原告沒有錢
      還，才簽了系爭退夥契約書及系爭本票，但兩造沒有合夥
      ，亦無如此高額的違約金，是系爭本票之原因關係不存在
      ，被告對原告之本票債權自不存在。如認系爭本票為違約
      金之擔保，被告既無任何損害，原告亦無任何違約之事實
      ，則本件違約金應酌減至零始為適當，爰依法請求確認系
      爭本票債權不存在等語。　
　　2.並為先位聲明：確認被告持有系爭本票之本票債權不存在
      。
（二）備位部分：退夥契約書後附之授權書原告並沒有簽名，是
      原告沒有合法授權被告填寫到期日，系爭本票時效應自發
      票日即自106年7月15日起算，迄今將屆4年，顯已罹於票
      據法第22條第1項規定之3年時效而消滅，爰依法請求確認
      系爭本票債權請求權不存在等語。並為備位聲明：確認被
      告持有系爭本票之本票債權請求權不存在。
二、被告則以：　　　
（一）兩造曾共同合夥經營太陽能事業，因被告欲他遷另圖事業
      ，兩造遂於106年7月15日在被告住處一同簽訂系爭退夥契
      約書，並含退夥合作契約書延伸條款（下稱系爭延伸條款
      ）、授權書（下稱系爭授權書）及系爭本票。而系爭退夥
      契約書第1條即明定：「在107年6月底前需幫唐頂（即被
      告所經營之唐頂實業有限公司，下稱唐頂公司）找1.5M的
      場地，貸款六成以外的金額由謝益宏負擔。但書：當初說
      要二人合夥工程利潤預估有四千萬，唐頂退出其工程合夥
      ，所以必須蓋1.5M的場作為補償。違約條款：如果場沒有
      蓋完，每個月罰款30萬元到場蓋為止。」之約定，緊接在
      系爭延伸條款中，又補充約定，原告需開立系爭本票交付
      被告，並載明在107年6月前未幫被告將1.5M太陽能電廠場
      地蓋完，每月罰款30萬元至107年12月31日止，如原告仍
      違約不履行，則被告有權可將系爭本票於以兌現受償，並
      明定執票人即被告可逕行在本票上填具日期予以兌現。另
      為求更加明確，原告更出具系爭授權書載明若有違約情事
      ，授權被告可逕行在系爭本票填載日期予以兌現。被告既
      係合法取得原告所親自簽名、捺指印之系爭本票，並在原
      告未履行系爭退夥契約書、延伸條款、授權書之約定，因
      而獲授權而得逕行填載系爭本票到期日並再持之依法定程
      序向本院提出系爭本票裁定。
（二）又系爭本票到期日為110年5月19日，尚未逾3年，不生時
      效抗辯問題。被告依系爭退夥契約書、延伸條款、授權書
      之約定，有權逕行在系爭本票填據日期（到期日）予以兌
      現，顯見被告就系爭本票有填載到期日之權利，故縱原告
      抗辯到期日非其本人填載，仍無從脫免發票人責任。現原
      告為躲避債務，謊稱系爭本票遭偽造，但又不敢承認本票
      上之簽名、指印為其本人所用印，且自系爭延伸條款下方
      之本票影本可知，系爭本票是先填妥金額，再由原告簽名
      用印，則原告辯稱金額欄字跡不同，係遭偽造云云，係屬
      意圖脫免責任之矯飾之詞。
（三）當時原告和被告合夥，合夥成立時間是106年7月8日之前
      ，原告是被告工程下包因而認識，當時義氣投資原告的事
      業，沒有先講好給多少錢、何時還。原告一開始找被告投
      資合夥，所有資金，全部都由被告支出，後來原告自行在
      外面動工但沒有知會被告被告沒辦法看到帳目，被告就表
      示讓原告自己經營，讓被告退夥就好，所以合夥契約就要
      解消。當初被告投資原告經營太陽能電廠，原本約定原告
      蓋這些廠給被告就好，原告前本有一個合作的團隊，嗣因
      該團隊沒辦法繼續做，被告也加入協助處理。退夥時有約
      定原告要幫被告的唐頂公司將太陽能電廠場地蓋完，如果
      違約未蓋完才會行使系爭本票4000萬元的權利。原告本人
      說沒有合夥契約存在，但又承認確實有去執行500K的太陽
      能工廠建廠，只是沒有做到契約約定要做的程度，所以原
      告主張借貸與事實不合。原告不得先否認又以被告主張的
      原因關係中的抗辯事由來主張。原告自應負票據文義責任
      。系爭退夥契約書、延伸條款及授權書騎縫章是原告和被
      告自己用手印蓋的，被告認為是同一份合約，即可代表原
      告有同意該授權書之記載。系爭退夥契約書是先請員工幫
      忙製作，所以有系爭本票僅記載金額及票號之影本。兩造
      簽立退夥契約書時，才同時去請原告在系爭本票簽名及簽
      載發票日。原告備位聲明質疑系爭本票之時效問題，亦無
      理由等語置辯。
（四）並聲明：原告之訴駁回。 　　　
三、本院得心證理由：
（一）按確認法律關係之訴，非原告有即受確認判決之法律上利
      益者，不得提起之。民事訴訟法第247條第1項定有明文。
      所謂即受確認判決之法律上利益，係指法律關係之存否不
      明確，原告主觀上認其在法律上之地位有不安之狀態存在
      ，且此種不安之狀態，能以確認判決將之除去者而言。查
      原告主張被告持有原告簽發之系爭本票，並向本院聲請本
      票准予強制執行裁定，業經本院以系爭本票裁定准許在案
      。然原告否認被告得行使系爭本票之債權或請求權，故被
      告得否據系爭本票以及系爭本票裁定對原告主張本票債權
      或請求權顯已發生爭執，此將使原告於私法上之財產權有
      受侵害之危險，而原告此種不安之狀態復能以確認判決予
      以除去，依照前述說明，原告起訴請求確認系爭本票之債
      權或請求權不存在，自有即受確認判決之法律上利益。
（二）原告主張被告執有以原告為發票人名義所簽發之系爭本票
      ，被告前持之向本院聲請本票裁定准許強制執行，嗣經本
      院於110年6月3日以系爭本票裁定准許強制執行，原告不
      服提起抗告，經本院民事庭於110年7月16日以110年度抗
      字第55號裁定抗告駁回而告確定等情，業據其提出系爭本
      票裁定為證，並經本院依職權調取上開卷宗核閱無訛，且
      為被告於本院言詞辯論時所不爭執，是該等事實堪以認定
      。惟原告主張兩造間未成立合夥契約，系爭本票之票據原
      因關係不存在，票據權利自不存在；退步言，即使票據債
      權存在，系爭本票上除發票人簽名、指印、地址及身分證
      字號、發票日均為原告親自所為外，其他欄位之記載均非
      原告所親自書寫。亦未授權他人填寫到期日，故票據請求
      權亦罹於時效而不存在，原告無需給付票款及利息等情，
      則為被告所否認，並以前揭情詞置辯。
（三）先位之訴部分：
    1.按在原告請求確認債權不存在之訴，如被告主張其債權存
      在時，固應由被告就債權存在之事實負舉證責任；惟原告
      請求確認之債權，倘係票據（票款）債權時，由於票據具
      有無因性（抽象性或無色性）之特質，票據行為一經成立
      後，即與其基礎之原因關係各自獨立，而完全不沾染原因
      關係之色彩。票據權利之行使不以其原因關係存在為前提
      ，原因關係不存在或無效，並不影響票據行為之效力，執
      票人仍得依票據文義行使權利。因此，於票據債務人請求
      確認票據債權不存在時，執票人僅須就該票據之真實，即
      票據是否為發票人作成之事實，負證明之責，至於執票人
      對於該票據作成之原因為何，則無庸證明。如票據債務人
      依票據法第13條規定主張其與執票人間有抗辯事由存在時
      ，原則上仍應由票據債務人負舉證責任，以貫徹票據無因
      性之本質，與維護票據之流通性（最高法院102年度台上
      字第466號裁判意旨參照）。另執票人在該確認票據債權
      不存在之訴訟類型，僅須依民事訴訟法第195條及第266條
      第3項之規定，負真實完全及具體化之陳述義務，尚不因
      此而生舉證責任倒置或舉證責任轉換之效果（最高法院10
      3年度台簡上字第19號判決要旨參照）；又票據乃文義證
      券及無因證券，票據上之權利義務悉依票上所載文義定之
      ，與其基礎之原因關係各自獨立，票據上權利之行使不以
      其原因關係存在為前提。執票人行使票據上權利時，就其
      基礎之原因關係確係有效存在不負舉證責任。若票據債務
      人以自己與執票人間所存抗辯之事由對抗執票人，依票據
      法第13條規定觀之固非法所不許，惟仍應先由票據債務人
      就該抗辯事由負舉證之責任。必待為票據基礎之原因關係
      確立後，法院就此項原因關係進行實體審理時，當事人於
      該原因關係是否有效成立或已否消滅等事項有所爭執，始
      適用各該法律關係之舉證責任分配原則（參見最高法院97
      年度台簡上字第17號、97年度台簡抗字第18號判決意旨）
      。又認定事實所憑之證據，固不以直接證據為限，惟採用
      間接證據時，必其所成立之證據，在直接關係上，雖僅足
      以證明他項事實，但由此他項事實，本於推理之作用足以
      證明待證事實為推定之判斷（最高法院100年度台上字第4
      54號裁判意旨參照）。
    2.查本件原告並不否認系爭本票簽發時已填載金額，發票人
      簽名、指印、地址及身分證字號、發票日均為其親自所為
      ，並將系爭本票交由被告收執等情，堪認兩造為系爭本票
      之直接前後手，則依上開規定及說明，原告固可以兩造間
      所存抗辯之事由對抗被告，惟被告（即執票人）行使系爭
      本票上權利時，就其基礎之原因關係確係有效存在，不負
      舉證責任，應由原告（即發票人）就主張之抗辯事由負舉
      證之責任。然原告主張兩造間並無合夥關係，而係金錢借
      貸關係等語，則為被告所否認，並抗辯兩造間確有合夥關
      係，並提出兩造簽立之系爭退夥契約書、系爭延伸條款、
      LINE對話紀錄等為證。且原告亦當庭自承系爭退夥契約書
      為其所簽名並按捺指印，且其並未完成1.5M太陽能電廠之
      規模，僅完成500K之規模等語，另觀諸兩造間之Line對話
      紀錄，被告於106年7月20日13時51分曾向原告稱「另外朋
      友問農地用那家公司簽約」、「屏東的有5筆」、原告（
      名稱顯示為「裕田謝益宏」）於同日亦回覆「投資者嗎」
      、「也是先用小號公司簽約在轉」、「澎湖不用找了，澎
      湖縣8月開始停止受理太陽能」、被告詢問「為什麼」、
      原告再回「發文了」、「容量不須要這麼多離島地區」等
      語，細觀該對話紀錄前後文意，顯係兩造針對於尋找何處
      設置太陽能地點有所溝通，及尋找投資者投資系爭太陽能
      事業，堪認兩造間確實存有太陽能發電之相關投資，是被
      告所為之抗辯，顯非無據。原告復未提出其他證據供本院
      審酌，揆諸上開法條及說明，原告既不能證明其所指消費
      借貸之原因關係為真，亦未能提出該債務業已清償完畢，
      自不得以此為由主張系爭本票債權不存在。
    3.又觀系爭退夥契約書中第1條兩造有約定，原告需幫唐頂
      公司找1.5M的場地，並蓋1.5M的場作為補償，於系爭延伸
      條款則記載如原告於107年6月前未幫被告1.5M太陽能電廠
      場地蓋完，每月罰款30萬元罰至107年12月31日止，系爭
      本票係作為保證用票據等語明確，有系爭退夥契約書及延
      伸條款在卷可稽，足認系爭退夥契約書實為兩造就原告應
      幫被告蓋1.5M太陽能電廠場地及違約金條款成立一新的契
      約。原告雖稱當時如不簽約，被告則不讓其離開，然原告
      並未就其係受詐欺脅迫而違反意願簽立舉證以實其說，難
      認原告此部分之主張為真，應認系爭退夥契約書係為有效
      等立。
    4.另原告亦於本院辯論程序中自承有蓋500K的太陽能電廠，
      沒有蓋到1.5M的電廠，亦未能提出已依系爭退夥契約及延
      伸條款約定之內容履行完畢之證據，堪認原告確實未依兩
      造上開所約定的內容履約，而應負違約責任，即應自107
      年6月1日起至107年12月31日給付每月罰款30萬元，即應
      給付7個月共210萬元之違約金。
    5.復按縱約定之違約金額過高者，法院得減至相當之數額，
      為民法第252條所明定，惟此規定乃係賦與法院得依兩造
      所提出之事證資料，斟酌社會經濟狀況並平衡兩造利益而
      為妥適裁量、判斷之權限，非謂法院須依職權蒐集、調查
      有關當事人約定之違約金額是否有過高之事實，而因此排
      除債務人就違約金過高之利己事實，依辯論主義所應負之
      主張及舉證責任。況違約金之約定，為當事人契約自由、
      私法自治原則之體現，雙方於訂約時，既已盱衡自己履約
      之意願、經濟能力、對方違約時自己所受損害之程度等主
      、客觀因素，本諸自由意識及平等地位自主決定，除非債
      務人主張並舉證約定之違約金額過高而顯失公平，法院得
      基於法律之規定，審酌該約定金額是否確有過高情事及應
      予如何核減至相當數額，以實現社會正義外，當事人均應
      同受該違約金約定之拘束，法院亦應予以尊重，始符契約
      約定之本旨。倘債務人於違約時，仍得任意指摘原約定之
      違約金額過高而要求核減，無異將債務人不履行契約之不
      利益歸由債權人分攤，不僅對債權人難謂為公平，抑且有
      礙交易安全及私法秩序之維護（最高法院92年度台上字第
      2747號判決要旨參照）。本件原告雖主張違約金應酌減至
      零，然就本件違約金有何過高或顯失公平之虞，原告並未
      提出任何證據，則依前揭說明，本件即無從依民法第252
      條酌減違約金。
    6.又系爭本票既已明載係作為保證用票據，並非懲罰性違約
      金，是應僅在依兩造所約定之違約金計算方式所得出之21
      0萬元之範圍內本票債權存在，逾此範圍，則難認具違約
      金之性質。復就超過210萬元之部分，被告未能舉出其他
      證據證明有其他債務仍存在，故原告主張被告對系爭本票
      超過210萬元部分本息之本票債權不存在，即屬有據。
（二）備位之訴部分：
　　1.本件原告主張系爭本票超過210萬元部分本息之本票債權
      不存在，已如前述認有理由，是備位之訴部分僅審酌系爭
      本票210萬元部分之本票請求權是否存在，合先敘明。　
　　2.按在票據上簽名者，依票上所載文義負責；本票應記載到
      期日，由發票人簽名；未載到期日者，視為見票即付；執
      票人善意取得已具備本法規定應記載事項之票據者，得依
      票據文義行使權利；票據債務人不得以票據原係欠缺應記
      載事項為理由，對於執票人，主張票據無效，票據法第5
      條第1項、第120條第1項第8款、第2項、第11條第1、2項
      分別定有明文。又按本票發票人就本票上應記載事項之填
      寫，不論絕對或相對應記載事項，凡自行決定效果意思後
      ，再囑託他人據之完成票據行為者，或授權他人於代理權
      限內，由該他人自己決定效果意思，並以本人名義完成票
      據行為，效果直接歸屬於本人者，皆無不可，不以發票人
      自己填載為必要（最高法院104年度台簡上字第12號判決
      意旨參照）。
　　3.經查，本件系爭本票原無到期日之記載，係被告事後自行
      填載乙情，為兩造所不爭執。被告抗辯係原告授權其填載
      等語，則為原告所否認。然被告已當庭提出系爭退夥契約
      書、就退夥契約書延伸條款、授權書等原本為證，且於系
      爭退夥契約書上實有兩造之簽名，又系爭延伸條款、授權
      書係緊接於系爭退夥契約書後裝訂為同一份資料，且每頁
      裝訂處均蓋有兩造二人之指印作為騎縫章，堪認系爭授權
      書為系爭退夥契約書契約內容之一部，自在兩造簽名合意
      之範圍內。足認原告確有授權被告填載系爭本票到期日之
      事實，故被告自行填載到期日自屬有效。
　　4.按票據上之權利，對匯票承兌人及本票發票人，自到期日
      起算；見票即付之本票，自發票日起算；3年間不行使，
      因時效而消滅，票據法第22條第1項定有明文。再時效完
      成後，債務人得拒絕給付；時效因請求而中斷者，若於請
      求後6個月內不起訴，視為不中斷，復分別為民法第130條
      、第144條第1項所明定。查系爭本票之到期日為110年5月
      19日，被告於110年5月25日向本院聲請裁定就系爭本票准
      予強制執行，自無系爭本票請求權罹於時效之情。故原告
      此部分之主張，難認有據，應予駁回。
四、綜上所述，原告先位聲明部分即確認被告持有系爭本票對原
    告超過210萬元部分本息之本票債權不存在，為有理由。其
    餘部分，均非有據，應予駁回；
五、本件事證已臻明確，兩造其餘攻擊防禦方法，於本判決結果
    不生影響，爰不一一論述，附此敘明。至原告聲請傳喚證人
    梁嘉惠，待證事實為被告於這2、3年曾向原告借錢等情，然
    該證人顯亦無法證明系爭本票之原因事實等情，是無傳喚之
    必要，併予敘明。
六、訴訟費用負擔之依據：民事訴訟法第79條。 
中　　華　　民　　國　　110 　年　　10　　月　　19　　日
                  臺灣彰化地方法院彰化簡易庭
                      法　官　李欣恩
以上正本係照原本作成。
如不服本判決，應於送達後20日內，向本院提出上訴狀並表明上
訴理由，如於本判決宣示後送達前提起上訴者，應於判決送達後
20日內補提上訴理由書（須附繕本）。
中    華    民    國   110    年    10    月    19   日
                      書記官  姚志鴻
　　　附表：
至清償日止利息按週年利率6%計算。      編號 發票日 票面金額 （新臺幣） 到期日 利息起算日 票據號碼 1 106年7月15日 4000萬元 110年5月19日 110年5月19日 CH486203